臺灣彰化地方法院民事判決
109年度訴字第1195號
原      告  曾秀齡  
訴訟代理人  張洛洋律師
被      告  許新竹  

            許木東  
            許遠東  

            黃福鈴  
上  一  人    
訴訟代理人  黃榮陽  
上列當事人間請求分割共有物事件，本院於民國111年9月27日言
詞辯論終結，判決如下：
    主      文
兩造共有坐落彰化縣○○鄉○○段000地號、面積3,933.11平方公尺
土地分割為附圖丙案所示：編號D部分面積273.13平方公尺分歸
原告取得；編號E部分面積218.50平方公尺分歸被告許木東、許
遠東取得，按原應有部分比例保持共有；編號F部分面積655.53
平方公尺分歸被告黃福鈴取得；編號G部分面積2785.95平方公尺
分歸被告許新竹取得。
訴訟費用由原告負擔144分之10，被告許新竹負擔24分之17，被
告許木東、許遠東各負擔36分之1，被告黃福鈴負擔6分之1。
    事實及理由
一、本件被告許木東、許遠東經合法通知，未於最後言詞辯論期
    日到場，核無民事訴訟法第386條各款所列情形，爰依原告
    聲請，由其一造辯論而為判決。　
二、原告主張：
  ㈠坐落彰化縣○○鄉○○段000地號、面積3,933.11平方公尺土地(
    下稱系爭土地)，使用分區山坡地保育區，使用地類別農牧
    用地，係兩造所共有，應有部分為原告144分之10，被告許
    新竹24分之17，被告許木東、許遠東各36分之1，被告黃福
    鈴6分之1。系爭土地無因物之使用目的不能分割之情事，兩
    造間亦無不分割之契約，惟不能協議分割，為此請求裁判分
    割。
  ㈡系爭土地上有被告許新竹使用之門牌號碼彰化縣○○鄉○○村○○
    路○段000巷000號未辦理保存登記建物1棟，另有黃福鈴種植
    之五葉松位在系爭土地靠北側。系爭土地相鄰之同段219地
    號土地(面積1849.25平方公尺)為原告單獨所有，現由原告
    種植龍眼樹，未有道路可通行至同段245地號土地之公路。
    原告希望有寬約5公尺、長約39公尺作為道路供車輛通行往
    返原告所有219地號土地至245地號土地之公路，以解決219
    地號土地成為袋地之困擾。而黃福鈴所種植五葉松植栽，盆
    栽可輕易移動，種植在地上之五葉松移植亦非難事。
　㈢主張依附圖甲案分割。如不採甲案，主張依丙案分割。丙案
    編號D部分由原告取得，原告可以享有系爭土地東側寬5公尺
    、長39公尺，合計面積約為195平方公尺(5*39=195)之土地
    ，再由與編號D之邊線筆直往內拉31公尺，形成底31公尺、
    高5公尺之三角形，面積約為77.5平方公尺之土地，合計面
    積為272.5平方公尺（原告所有系爭土地持分換算面積約為2
    73.13平方公尺），原告臨路寬度退縮為5公尺，可作為道路
    而供車輛通行往返原告所有219地號土地至245地號土地之公
    路，以解決由原告所有相鄰之219地號土地成為袋地之困擾
    。許木東、許遠東分得丙案編號E部分臨路寬3.5公尺，往西
    側筆直拉出與丙案編號D土地邊線距離3.5公尺之土地，又許
    木東、許遠東無使用系爭土地之計畫，且有意出售其共有持
    分，僅因價格因素，尚無人應買，丙案其等日後無論出售靠
    北之原告或靠南之黃福鈴，均屬方便。黃福鈴分得丙案編號
    F部分臨路寬10.5公尺，往西側筆直拉出與丙案編號E邊線距
    離10.5公尺之土地。許新竹則分得丙案編號G部分土地。
　㈣不同意依黃福鈴所提乙案，乙案原告分得土地過於狹長，不
    利原告使用等語。並聲明：請求判決分割系爭土地。
三、被告方面：
  ㈠被告黃福鈴陳述：伊在系爭土地上種植之五葉松、真柏於98
    年1月份即配合前地主耕作種植，目前均已成長，樹高均在1
    0公尺以上。原主張依附圖乙案分割，願意接受丙案。但丙
    案所示涵蓋D、E、F等土地部分，與G土地部分之邊界線，可
    能與現存實際界線並不重合相符，而G部分又比涵蓋D、E、F
    部分高出約1.5公尺的駁崁高度，應先共同處理涵蓋D、E、F
    與G之間的駁崁界線重建工程，所需重建經費需由原告與被
    告等共同持有人，按土地持分比例共同分攤之。又黃福鈴原
    種植之五葉松需要移植，以利土地分割後分歸各所有人，由
    於種植於丙案D、E範圍內之五葉松，小棵的可以人力移植，
    少部分大棵已十分高大，需要經過2年移植前置斷根作業，
    否則難以存活，造成黃福鈴的農耕損失，希望原告、許遠東
    、許木東准予2年原地移植前置斷根作業期，或是由黃福鈴
    在此期間以低價將樹售出以解決之等語。
　㈡被告許新竹陳述：對原告請求分割沒有意見，伊在土地上有
　　房屋，對分割方案沒有意見等語。
  ㈢被告許木東陳述：不同意原告所提分割方法，分割以後都要
    有路，原告畫的位置讓裡面的位置有路，但沒有想到其他共
    有人，伊有把土地給黃福鈴種樹。伊與許遠東分到的土地面
    寬很窄，希望由其他人購買持分等語。
　㈣被告許遠東陳述：伊沒有使用系爭土地，分割後要有路通過
    ，分割後伊與許木東共有沒關係等語。
四、得心證之理由：
  ㈠按各共有人，除法令另有規定外，得隨時請求分割共有物。
    但因物之使用目的不能分割或契約訂有不分割之期限者，不
    在此限。共有物之分割，依共有人協議之方法行之。分割之
    方法不能協議決定，或於協議決定後因消滅時效完成經共有
    人拒絕履行者，法院得因任何共有人之請求，命為分配。民
    法第823條第1項、第824條第1項、第2項分別定有明文。查
    原告主張系爭土地為兩造共有，並無不能分割情事，兩造亦
    無不分割之約定，惟無法協議分割等事實，業據其提出土地
    登記謄本、地籍圖謄本等為證，且為被告所不爭執，應堪認
    為真實。是原告請求判決分割共有物，應予准許。
  ㈡按「每宗耕地分割後每人所有面積未達0.25公頃者，不得分
    割。但有下列情形之一者，不在此限：…。三、本條例中華
    民國89年1月4日修正施行後所繼承之耕地，得分割為單獨所
    有。四、本條例中華民國89年1月4日修正施行前之共有耕地
    ，得分割為單獨所有。」、「前項第3款及第4款所定共有耕
    地，辦理分割為單獨所有者，應先取得共有人之協議或法院
    確定判決，其分割後之宗數，不得超過共有人人數。」，農
    業發展條例第16條第1項第3款、第4款、第2項定有明文。查
    系爭土地為山坡地保育區之農牧用地，係屬農業發展條例第
    3條第11款規定之耕地，於89年1月4日前共有人為5人，依內
    政部91年8月15日台內地字第0910010422號函要旨，及農業
    發展條例第16條第1項第3款、第4款規定，本件可分割筆數
    為4筆，許木東、許遠東不得分割為單獨所有等情，業經彰
    化縣彰化地政事務所110年1月20日彰地二字第1100000412號
    函、110年2月1日彰地二字第1100000914號函復在卷（見本
    院卷第141-153、159頁）。
  ㈢查系爭土地東邊面臨大彰路一段665巷道路，系爭土地上有許
    新竹使用之建物及地上物，部分為黃福鈴種植樹木，其餘為
    空地等情，業經本院會同彰化縣彰化地政事務所人員履勘測
    量，分別製有勘驗筆錄及複丈成果圖可稽，並有黃福鈴所提
    照片可參。原告提出附圖甲案、丙案為分割方法，黃福鈴原
    主張依其所提附圖乙方案，後同意依丙案分割。依彰化縣彰
    化地政事務所111年3月18日彰地二字第1110002619號函回復
    ，附圖甲案各筆土地面寬為5公尺、9.3公尺、2.24公尺、30
    公尺（見本院卷第297頁）。而甲案、丙案分割後各筆土地
    均面臨道路，原告分割後取得之土地與其所有同段219地號
    土地合併使用，許新竹分割後取得土地則與其使用位置相符
    。惟黃福鈴、許木東、許遠東依甲案分得之地形較狹長，丙
    案面臨道路較寬，且丙案將許木東、許遠東共有部分分在原
    告與黃福鈴取得之土地間，亦有利其等日後出售土地予原告
    或黃福鈴。至於黃福鈴所稱土地駁崁界線重建及樹木移植等
    情，係屬分割確定後之事宜。本院斟酌系爭土地使用情形、
    共有人之意願，及分割後之使用效能，認依附圖丙案分割，
    較有利分割後土地之使用，應屬公允，而為可採。爰判決如
    主文第1項所示。
五、本件事證已臻明確，兩造其餘攻擊防禦方法及舉證，核與判
    決結果無影響，無庸逐一論述，併此敘明。
六、訴訟費用負擔之依據：民事訴訟法第80條之1。
中　　華　　民　　國　　111 　年　　10　　月　　11　　日
                  民事第三庭    法　官　羅秀緞
以上正本係照原本作成。
如對判決上訴，應於判決送達後20日內向本院提出上訴狀。如委
任律師提起上訴者，應一併繳納上訴審裁判費。
中　　華　　民　　國　　111 　年　　10　　月　　11　　日
                                書記官　卓俊杰